【裁判字號】    89,訴,140
【裁判日期】    890710
【裁判案由】    偽造文書等
【裁判全文】
臺灣雲林地方法院刑事判決                          八十九年度訴字第一四號
    公  訴  人  臺灣雲林地方法院檢察署檢察官
    被      告  乙○○
                丙○○
右列被告因偽造文書等案件，經檢察官提起公訴（八十九年度偵字第一五九○號），
本院判決如左：
    主  文
乙○○連續行使偽造私文書，足以生損害於他人，處有期徒刑壹年貳月。
丙○○無罪。
    事  實
一、乙○○於民國八十六年六月二十日，在台北縣三重市○○○路二二一巷二十八號
    五樓之一租住處，自任會首，召集民間互助會，含會首計三十三會，會期自八十
    六年六月二十日（起訴書誤繕為十月一日）起至八十九年二月二十日止，每月會
    款新台幣（下同）二萬元，約定每月二十日在前開地點標會。詎乙○○意圖為自
    己不法之所有，並基於概括之犯意，假藉其任會首之便，連續於附表所示之時間
    ，分別冒用會員辛○○、己○○○、甲○○、庚○、癸○○、卯○○、黃勝龍及
    戊○○八人名義，在標單上偽簽其等署名及偽填標息金額（詳如附表），而偽造
    依習慣用以表示競標會款之標單，並持以行使，參加互助會之競標，均因標息最
    高而得標，並即向其他會員佯稱辛○○等八人得標，致使不知情之會員陷於錯誤
    而交付會款，共詐得四百三十一萬四千一百元（計算方式詳如附表所示，起訴書
    之詐得金額部分計算有誤，爰更正如附表），足以生損害於附表所示之人。嗣於
    八十八年六月二十停標，乙○○即避不見面，會員丑○○等人相互詢問結果，始
    查悉上情。
二、案經丑○○訴請臺灣雲林地方法院檢察署檢察官偵查起訴。
    理  由
甲、有罪部分：
一、訊據被告乙○○對其於前述時、地，假冒被害人辛○○、己○○○、甲○○、庚○、癸○○、卯○○、黃勝龍及戊○○名義，偽造標單，據以冒標會款，致生損
    害於被冒用人之權益，並使不知情之會員陷於錯誤，仍如期繳交會款予被告等情
    坦承不諱，核與告訴人丑○○於偵審中指述之情節大致相符，並經證人子○○、
    辛○○、己○○○、甲○○、庚○、癸○○、卯○○、壬○○及寅○○於本院訊
    問時結證屬實，復有互助會單影本一件附卷可稽，事證明確，被告乙○○此部分
    犯行堪以認定。
二、按互助會標單，記載會員姓名及利息，依習慣用以表示該會員願出所書利息金額
    標取會款之證明，依刑法第二百二十條第一項規定，該標單以私文書論。核被告
    冒用附表所示辛○○等八人之名義偽填標單標會，所為係犯刑法第二百十六條、
    第二百十條行使偽造私文書罪，及同法第三百三十九條第一項詐欺取財罪。其偽
    造署押係偽造私文書之一部行為，不另論罪，又偽造私文書而後行使，偽造之低
    度行為為其後行使之高度行為所吸收，亦不另論罪。被告每次偽造標單冒標，並
    接續向會員詐取會款，係一行為同時侵害其他會員之權益，為一行為觸犯數詐欺
    罪，應依想像競合犯之規定，從一重處斷。被告先後多次行使偽造私文書及詐欺
    犯行，時間緊接，罪名與犯罪構成要件相同，顯係基於概括犯意而為，各應依連
    續犯規定論以一罪，並均加重其刑。被告所犯連續行使偽造私文書、連續詐欺取
    財罪間，有方法結果之牽連關係，為牽連犯，應依刑法第五十五條規定，從一重
    之連續行使偽造私文書罪處斷。爰審酌被告素行良好，尚無犯罪前科，有台灣雲
    林地方法院檢察署刑案資料查註紀錄表及本院被告全國前案紀錄表各一紙附卷可
    稽，詐騙金額四百三十一萬四千一百元，及犯後坦承犯行、態度良好，並僅清償
    被害人部分款項，尚未達成民事和解，有證人甲○○當庭提出之筆記本影本一份
    在卷，量處如主文所示之刑，以資懲儆。至偽造之標單八紙，已為被告於開標後
    丟棄，業據其供明在卷，既屬滅失，爰不另為沒收之宣告，併予敘明。
乙、無罪部分：
一、公訴意旨另以：乙○○為避免前開因冒標所得會款為被害人追償，明知與其兄丙○○二人間並無一百五十萬元之債權債務關係，竟與丙○○二人基於偽造文書之
    犯意聯絡，於八十八年六月五日，由吳東金提供坐落雲林縣東勢鄉○○段第二八
    ０號土地應有部分三分之一，虛偽設定一百五十萬元之抵押權予丙○○，二人並
    將此不實之債權事實，向雲林縣台西地政事務所申請登記，使該所負責辦理抵押
    權登記事項之公務員，將此不實之事項，登載於其職務上所掌之登記簿上，足生
    損害於地政機關登載之正確性及受詐欺之會員，因認乙○○與丙○○二人涉犯刑
    法第二百十四條使公務員登載不實罪嫌。
二、按犯罪事實之認定，應憑證據，如未能發現相當之證據，或證據不足以證明，自
    不能以推測或擬制之方法，以為裁判之基礎。而告訴人之告訴，係以使被告受刑
    事訴追為目的，是其陳述是否與事實相符，仍應調查其他證據以資審認；又認定
    犯罪事實所憑之證據，雖不以直接證據為限，間接證據亦包括在內；然而無論直
    接或間接證據，其為訴訟上之證明，須於通常一般之人均不至有所懷疑，而得確
    信其為真實之程度者，始得據為有罪之認定，倘其證明尚未達到此一程度，而有
    合理之懷疑存在，無從為有罪之確信時，自應為無罪之諭知（最高法院四十年度
    臺上字第八六號、五十二年台上字第一三○○號、七十六年臺上字第四九八六號
    判例意旨參照）。
三、公訴人認被告等涉犯上開罪嫌，無非以告訴人丑○○之指訴、土地登記簿謄本及
    偵查中被告二人就交付一百五十萬元之時間、方式供述明顯不一為其論據。訊據
    被告乙○○、丙○○均堅決否認上開犯行，被告乙○○辯稱：伊確有向丙○○借
    款一百五十萬元周轉，因借款時間太久，且當時家中事故多，如母親被車撞死，
    對方不理賠，女兒離家出走，伊又生意失敗周轉不靈，因精神狀況不好，偵查中
    才沒有講清楚等語；被告丙○○辯稱：伊偵查中有說一百五十萬元是八十八年六
    月份，分三次由褒忠郵局匯款給乙○○的，因檢察官沒有叫伊拿出匯款單，所以
    伊才沒有拿出來，伊是向親朋好友多人借款，所以才分三次匯款等語。經查被告
    乙○○、丙○○於八十八年六月一日同至雲林縣東勢鄉丁○○代書事務所，委託
    丁○○代書辦理土地抵押權設定登記事宜，並約定由被告乙○○提供坐落雲林縣
    東勢鄉○○段第二八０號土地應有部分三分之一，設定登記一百五十萬元之抵押
    權予其兄即被告丙○○，而於同年月五日辦妥抵押權設定登記之事實，業據證人
    丁○○於本院審理時結證明確，並有土地登記申請書、抵押權設定契約書及土地
    登記簿謄本各一件附卷可稽。次查被告乙○○於偵查中固就借款之事交代不清，
    惟被告丙○○於偵審中之供述始終如一，其供稱：一百五十萬元係伊分三次匯款
    予乙○○等語，而渠等於本院隔離訊問時，就借款一百五十萬元之時間、付款方
    式，已大致相符；參以證人丁○○結證稱：他們（被告二人）之間一百五十萬元
    是否有交付，伊不知道，但在伊事務所他們有說，本來不想設定，但無憑無據也
    不好，設定以後比較沒有糾紛，兄弟有錢的時候就還，不用約定清償期，所以伊
    就沒有替他們辦理存續期間之登記等語；又被告丙○○分別於八十八年六月三日
    十三時三十九分、同年六月四日九時零五分、十三時四十三分，先後匯款五十五
    萬元、五十萬元及四十五萬元，合計一百五十萬元予被告乙○○等情，亦有褒忠
    鄉褒忠郵局檢送之郵政國內匯款單影本三紙在卷可憑，足證被告二人間確實有一
    百五十萬元之債權債務關係存在。而以被告乙○○當時生意失敗，在周轉不靈之
    情況下，向其親兄即被告丙○○借款支應，核與常情並無違背。從而自不能以被
    告乙○○前於偵查中所為記憶模糊之供述，而推論其等間之借貸關係為虛假或有
    脫產之意圖。綜上所述，被告二人間既有一百五十萬元之借貸關係存在，其等借
    貸關係即非虛假，故據此聲請地政事務所為抵押權設定之登記，顯無使公務員登
    載不實之問題存在。從而並無證據足以證明被告二人有共同違法脫產之意圖及行
    為，自不能僅以被告等將前開土地設定抵押權時間上之巧合、告訴人臆測之指訴
    、土地登記謄本而入罪。此外，復查無其他積極證據，足資證明被告等確有使公
    務員登載不實之犯意與行為，其等犯行既屬不能證明，揆諸前開規定與說明，自
    應為被告丙○○無罪之諭知；而被告乙○○部分，因公訴人認其使公務員登載不
    實之行為，與前開已成罪之偽造文書及詐欺罪嫌間，有方法結果裁判上一罪之牽
    連關係，爰就此部分不另為無罪之諭知，應予敘明。
據上論斷，應依刑事訴訟法第二百九十九條第一項前段、第三百零一條第一項，刑法
第五十六條、第二百十六條、第二百十條、第三百三十九條第一項、第五十五條，罰
金罰鍰提高標準條例第一條前段，判決如主文。
本案經檢察官林豐正到庭執行職務。
中      華      民      國      八十九      年      七      月    十    日
                                            臺灣雲林地方法院刑事第一庭
                                                    法  官  唐  光  義
右正本證明與原本無異
如不服本判決，應於判決送達後十日內，向本院提出上訴狀。（須附繕本）
                                                    書記官  陳  善  永
中      華      民      國      八十九      年      七      月    十    日
刑法第二百十條
偽造、變造私文書，足以生損害於公眾或他人者，處五年以下有期徒刑。
刑法第三百三十九條第一項
意圖為自己或第三人不法之所有，以詐術使人將本人或第三人之物交付者，處五年
以下有期徒刑、拘役或科或併科一千元以下罰金。
附表：
（一）冒標辛○○部分（第四會）：八十六年九月二十日
      冒標金額：（00000－0000）×（33－4）＋20000×（4－1）＝521100
（二）冒標己○○○部分（第八會）：八十六年九月二十日
      冒標金額：（00000－0000）×（33－8）＋20000×（8－1）＝532500
（三）冒標甲○○部分（第九會）：八十七年二月二十日
      冒標金額：（00000－0000）×（33－9）＋20000×（9－1）＝512800
（四）冒標庚○部分（第十一會）：八十七年四月二十日
      冒標金額：（00000－0000）×（33－11）＋20000×（11－1）＝519000
（五）冒標癸○○部分（第十二會）：八十七年五月二十日
      冒標金額：（00000－0000）×（33－12）＋20000×（12－1）＝528700
（六）冒標卯○○部分（第十七會）：八十七年十月二十日
      冒標金額：（00000－0000）×（33－17）＋20000×（17－1）＝564800
（七）冒標黃勝龍部分（第十八會）：八十七年十一月二十日
      冒標金額：（00000－0000）×（33－18）＋20000×（18－1）＝568000
（八）冒標戊○○部分（第二十會）：八十八年一月二十日
      冒標金額：（00000－0000）×（33－20）＋20000×（20－1）＝567200
      合計金額：四百三十一萬四千一百元。


司法院資訊處製作；財團法人民間司法改革基金會備份。
